【裁判字號】    90,台上,7519
【裁判日期】    901212
【裁判案由】    詐欺
【裁判全文】
最高法院刑事判決                                九十年度台上字第七五一九號
    上  訴  人  陳龍書
    被      告  甲○○
右上訴人因自訴被告詐欺案件，不服台灣高等法院中華民國八十八年九月二十八日第
二審更審判決（八十八年度上更(一)字第四五○號，自訴案號：台灣台北地方法院八十
六年度自字第三三三號），提起上訴，本院判決如左：
    主  文
原判決撤銷，發回台灣高等法院。
    理  由
本件原判決以自訴狀並不以記載被告所犯法條為必要，法院於不妨害自訴事實同一性
之範圍內，得自由認定事實，適用法律，不受自訴狀所記載罪名之拘束，亦不能僅就
自訴狀記載之罪名審理。所謂自訴事實同一性之範圍，則包括實質上一罪及裁判上一
罪之全部犯罪事實。本件上訴人陳龍書對於被告甲○○提起自訴，其自訴狀就被告所
犯法條，雖僅引用刑法第三百三十九條之詐欺罪名，然其事實記載被告自民國八十三
年十二月起，意圖為自己不法之所有，未經萬通事務機器有限公司（下稱萬通公司）
負責人姚國衡之授權，佯稱萬通公司亟需貨物出口押匯現金，陸續向上訴人即自訴人
借款新台幣三百萬零五千四百四十元，並施用詐術騙稱：姚國衡因業務繁忙，要上訴
人即自訴人不要去打擾，使自訴人陷於錯誤而陸續交付現金，被告則交付萬通公司為
發票人之支票，作為將來還款之工具，詎該等支票陸續於八十四年五月間全部退票，
又查被告未經姚國衡授權調借現金，且意圖供行使之用，偽造大雄電機有限公司（下
稱大雄公司）及負責人林瓊寶印章，加蓋於萬通公司所有以交通銀行南京東路分行之
支票上，佯稱客票，及偽造萬通公司為發票人之支票，而向上訴人詐借款項，上訴人
不疑有他，而借予款項等情。經審理結果，被告確有上開犯行，應成立偽造有價證券
及詐欺罪，二罪間有裁判上一罪之牽連關係，雖自訴狀未引述刑法第二百零一條第一
項之偽造有價證券罪條文，但自訴事實已述及此犯行，法院就此自應予審理。而被告
前曾於八十四年八、九月間，將萬通公司所有以交通銀行南京東路分行、中國農民銀
行及台灣中小企業銀行大安分行為付款人之支票，偽以大雄公司或陳露華、王蓉一、
徐仁俊等人之名義簽發，持向林春美等人詐騙現金等情，經第一審法院於八十五年十
二月十六日以八十五年度訴字第一○○三號判決，依刑法第五十六條、第二百零一條
第一項、第三百三十六條第二項、第五十五條，論以連續意圖供行使之用而偽造有價
證券罪，科處有期徒刑一年八月，緩刑四年確定在案。本件上訴人自訴被告犯罪時間
則為八十三年十二月起，至八十四年五月間止，與前案之犯罪時間緊接、方法相同，
觸犯構成要件相同之偽造有價證券罪，主觀上顯係基於概括犯意而先後為之，有裁判
上一罪之連續關係，前案判決之既判力及於本案之犯罪事實，本件應為免訴之判決，
因認第一審以本件自訴不合法，諭知免訴判決，為無不合，駁回上訴人在第二審之上
訴，固非無見。
惟查上訴人於第一審提起自訴時僅稱被告犯罪時間係自八十三年十二月起，並未載明
犯罪之終止時間，原審法院之前審審理時，上訴人則指明被告之犯罪時間均在八十三
年十二月間，與前案之犯罪時間相距八、九個月等情（見上訴字卷第十頁）。原審未
詳查上訴人所指被告之上述犯罪時間是否屬實，又未說明認定本件之犯罪時間迄八十
四年五月間止，所憑之證據及理由，遽以本件之犯罪時間至八十四年五月間止，與前
案犯罪時間（八十四年八、九月間）時間緊接，據為認定二案之犯罪係基於概括犯意
為之之證據，顯有調查未盡及判決不備理由之違誤。又本件自訴之提起並無違背法定
程式或不得提起自訴而提起之情事，如應為免訴之判決，亦非因自訴不合法，原判決
認本件自訴不合法，因而為免訴之判決云云，亦有可議。上訴意旨指摘原判決違背法
令，尚非全無理由，應認仍有發回更審之原因。
據上論結，應依刑事訴訟法第三百九十七條、第四百零一條，判決如主文。
中      華      民      國     九十     年     十二     月     十二     日
                              最高法院刑事第八庭
                                  審判長法官  張  信  雄
                                        法官  賴  忠  星
                                        法官  張  清  埤
                                        法官  呂  永  福
                                        法官  陳  世  雄
      右正本證明與原本無異
                                              書  記  官
中      華      民      國     九十     年     十二     月     二十     日


司法院資訊處製作；財團法人民間司法改革基金會備份。
